【裁判字號】    97,重上更(一),267
【裁判日期】    971023
【裁判案由】    違反商業會計法
【裁判全文】
臺灣高等法院臺南分院刑事判決   97年度重上更(一)字第267號
上  訴  人  臺灣嘉義地方法院檢察署檢察官
上  訴  人
即  被  告  丙○○
指定辯護人  本院公設辯護人  戊○○
上  訴  人
即  被  告  甲○○即艾家苓
被      告  乙○○即吳大維
上列上訴人因被告違反商業會計法案件，不服臺灣嘉義地方法院
92年度訴字第551號中華民國93年9月6日第一審判決（起訴案號
：臺灣嘉義地方法院檢察署92年度偵續字第13號），提起上訴，
判決後經最高法院發回更審，本院判決如下：
    主  文
原判決關於丙○○、甲○○部分撤銷。
丙○○、甲○○共同連續行使偽造私文書（統一發票部分），足
以生損害於公眾及他人，均處有期徒刑伍月，減為有期徒刑貳月
拾伍日，如易科罰金，均以銀元參佰元即新台幣玖佰元折算壹日
。
甲○○被訴行使變造私文書（移交清冊部分）無罪。
其他上訴駁回（即乙○○部分）。
    事  實
一、丙○○、艾家苓（即甲○○，以下均稱甲○○）為夫妻關係
    ，2人分別為國翌開發股份有限公司（下稱國翌公司）之負
    責人、會計，于培賢、徐慎勉、丁○○分別為優適企業有限
    公司（下稱優適公司）之董事長、實際負責人、股東。緣優
    適公司於民國84年11月9日與國翌公司簽訂租賃契約，承租
    坐落嘉義市○○路40號之12層大樓，以供經營優仕大飯店（
    下稱優仕飯店）使用，租期自84年11月9日起至90年7月31日
    止，嗣因租金糾紛，丁○○乃代表優適公司於90年8月21日
    與丙○○簽訂協議書，約定丙○○得自90年9月1日中午12時
    起至同年11月1日中午12時止以優仕飯店內全部生財器具試
    行營業，試行營業期間並得使用優適公司之統一發票（下稱
    發票）。詎於90年11月1日屆至，丙○○、甲○○明知業已
    無權使用優適公司之發票，且優適公司非實際經營優仕飯店
    之公司行號，竟未經優適公司同意，基於行使偽造私文書之
    概括犯意聯絡，自90年11月1日起至同年12月31日止，在優
    仕飯店內利用不知情之櫃檯人員，以優適公司名義，開立優
    適公司90年度11、12月份之發票，即在編號KB00000000至KB
    00000000號之三聯式手開發票、編號KF00000000至KF000000
    00號之二聯式發票、編號KB00 000000至KB00000000號之三
    聯式收銀機發票上填製發票人優適公司，銷售總金額新台幣
    （下同）2,612,497元之發票，其中手開發票部分，並盜用
    優適公司之發票專用章，致優適公司受有稽徵稅額之損害及
    影響稅務機關核課稅額之正確性。
二、案經優適公司訴由嘉義市警察局第一分局報請臺灣嘉義地方
    法院檢察署檢察官偵查起訴。
理  由
甲、證據能力部分：按被告以外之人於審判外之陳述，雖不符傳
    聞證據得為證據之例外規定，而經當事人於審判程序同意作
    為證據，法院審酌該言詞陳述或書面陳述作成時之情況，認
    為適當者，亦得為證據。當事人、代理人或辯護人於法院調
    查證據時，知有第159條第1項不得為證據之情形，而未於言
    詞辯論終結前聲明異議，視為有前項之同意，刑事訴訟法第
    159條之5定有明文。本案認定事實所引用之言詞及書面證據
    ，經本院於審理時提示檢察官、被告及其辯護人均表示無意
    見，迄於言詞辯論終結前亦未聲明異議，視為同意作為證據
    ，本院審酌該證據之取得過程並無瑕疵，與本案待證事實間
    復具有相當之關聯性，自得採為證據。
乙、實體認定方面：
壹、有罪部分（行使偽造發票部份）：
一、訊據被告丙○○、甲○○固不否認：被告丙○○係國翌公司
    負責人，且曾與優適公司之丁○○簽立協議書，約定丙○○
    得自90年9月1日中午起至同年11月1日中午12時止，在優仕
    飯店試行營業，並得使用優適公司發票，在此期間被告甲○○負責會計業務，被告2人在前開期間屆至後，仍繼續使用
    優適公司發票至同年12月31日之事實，惟均矢口否認有何行
    使偽造私文書，被告丙○○辯稱：坐落嘉義市○○路40號房
    屋係伊所有之國翌公司出租予優適公司，因優適公司積欠房
    租，才會簽立協議書試行營業優仕飯店，後來因為伊身體不
    佳，所以伊沒有常去飯店，伊到飯店時，也沒有聽說不可以
    再使用發票云云。被告甲○○則辯以：是優適公司要我們幫
    忙管理，優適公司並未說不能繼續使用11、12月之發票，另
    係因優適公司為對外招商，乃與國翌公司基於通謀虛偽意思
    表示簽立86年1月12日之房屋租賃契約，該份租約無效，國
    翌公司與優適公司就嘉義市○○路40號房屋租賃契約早已於
    90年7月31日屆至云云。
二、經查：
  (一)依被告於偵查中所提出經台灣嘉義地方法院84年度公字第18
    8號公證之房屋租賃契約（見90年度發查1215號案卷第51頁
    至53頁），及告訴人於91年7月1日向台灣嘉義地方法院提起
    債務人異議之訴中所提出之起訴狀、爭點整理狀、爭點整理
    (二)狀，記載兩造所簽訂之租約係經台灣嘉義地方法院84年度
    公字第188號公證之房屋租賃契約（見台灣嘉義地方法院91
    年度重訴字第106號案件中，告訴人優適公司提出之起訴
    狀證一、92年7月28日爭點整理狀兩造不爭執之事實、9
    3年6月9日爭點整理(二)狀兩造不爭執之事實），足認系爭租
    賃契約之期間應至90年7月31日屆至。況證人丁○○於原審
    訊問時不否認曾於90年8月19日自稱為優仕大飯店法人代表
    書寫公告一份（見原審卷一第149頁），而該內容為：「一
    茲本公司因時機衰敗，致虧損連連，入不敷出，且租約到期
    房租過高無力負擔，故決定自民國90年8月20日零時起暫停
    營業。特此公告。…十全樓僅大廳二樓供電，餘皆停水停電
    斷冷氣。」等語（見偵字第2620號卷第55頁至56頁），益徵
    系爭租約至90年7月31日到期無疑。是公訴人認告訴人承租
    嘉義巿八德路40號地上總共12層之大樓經營優仕大飯店租期
    係至94年7月31日止，容屬誤認，先予敘明。
  (二)又被告丙○○、甲○○為夫妻，分別為國翌公司之負責人、
    會計，乙○○為丙○○、甲○○之子，受僱於國翌公司，在
    優仕飯店擔任櫃台人員。于培賢、徐慎勉分別為優適企業有
    限公司之董事長、實際負責人，丁○○則於91年2月份以後
    成為優適公司的董事長。而優適公司於84年11月9日與國翌
    公司簽訂租賃契約承租坐落嘉義市○○路40號之12層大樓，
    供經營優仕大飯店使用，租期自84年11月9日起至90年7月31
    日止。90年8月21日丁○○代理優適公司與丙○○簽訂協議
    書，約定丙○○得自90年9月1日中午12時起至同年11月1日
    中午12時止以優仕飯店內全部生財器具試行營業，試行營業
    期間並得使用優適公司之統一發票，然自90年11月1日起至
    同年12月31日止，優仕飯店仍繼續以優適公司名義，開立優
    適公司90年度11、12月份之發票，即在編號KB00000000至KB
    00000000號之三聯式手開發票、編號KF00000000至KF000000
    00號之二聯式發票、編號KB00000000至KB00000000號之三聯
    式收銀機發票上填製發票人優適公司，銷售總金額2,612,49
    7元之發票，其中手開發票部分，並蓋用優適公司之發票專
    用章等情，此為被告所不爭執，並有房屋租賃契約書、協議
    書、嘉義市營業人銷售額與稅額申報書（見91年度偵字第26
    20號卷第18頁、第66頁、原審卷第300頁）在卷可憑，堪信
    為真實。
  (三)被告丙○○、甲○○固以前詞置辯，然證人于培賢（即優適
    公司董事長）於原審證稱：我透過丁○○要被告丙○○夫婦
    將發票收回，90年底我到嘉義時，優仕飯店是被告丙○○夫
    婦在營業等語（原審卷第235至243頁），證人陳東暐（即告
    訴代理人）證述：徐慎勉委託我去找被告丙○○夫婦要將飯
    店收回，被告丙○○當時不同意我們收回，且仍以優仕飯店
    名義開立發票給到飯店消費之客人等語（原審卷第222至230
    頁），證人徐慎勉（即優仕飯店實際負責人）證述：沒有同
    意丙○○、甲○○使用90年11、12月之發票等語（臺灣嘉義
    地方法院檢察署91年度他字第741號偵查卷第106頁）；況丙○○與丁○○所簽訂之協議書已明確約定被告等試行經營該
    飯店之期限（即90年9月1日中午12時起至同年11月1日中午1
    2時止），並強調應於試行經營期限屆滿後交還該飯店生財
    器具及停止使用優適公司之統一發票（見原審卷第66頁協議
    書第4條），且本件告訴人因被告等於試行經營期限屆滿後
    仍未停止經營該飯店業務，亦於90年11月19日委託陳東暐就
    被告等涉犯侵占該飯店生財器具及盜開優適公司之統一發票
    等罪嫌向警方提出告訴，警方亦因而對陳東暐及丙○○製作
    詢問筆錄，有警詢筆錄、刑事委任狀、授權書及協議書影本
    各1份附卷可稽（見警卷第1至15頁），且證人陳東暐於第一
    審亦證稱：徐慎勉委託伊去找丙○○夫婦要將飯店收回，並
    交出統一發票，但丙○○當時不同意伊等收回接管等語（見
    一審卷(一)第221至230頁），證人徐慎勉於偵查中亦證稱：伊
    等並未同意丙○○、甲○○使用（90年11、12月份之）統一
    發票等語（見91年度他字第741號卷第106頁）。是若告訴人
    同意被告等繼續經營該飯店，何以未與丙○○訂定延長試行
    經營之契約以釐定雙方權利義務關係？卻反而委託陳東暐向
    丙○○夫婦表示收回該飯店經營權，甚至向警方告訴被告等
    侵占該飯店生財器具及盜開優適公司之統一發票？是以，被
    告丙○○、甲○○苓明知於90年11、12月無權開立優適公司
    之發票，仍於該期間開立並交付優適公司之發票予在優仕飯
    店消費之客人，致優適公司受有稽徵稅額之損害及影響稅務
    機關核課稅額之正確性，應堪認定，被告2人前揭所辯，要
    屬卸責避就之詞，難以採信。綜上所述，被告丙○○、甲○○行使偽造私文書，均堪認定，應依法論科。
三、被告行為後，刑法及刑法施行法業於94年2月2日經總統以華
    總一義字第09411114901號令修正公布，並於95年7月1日施
    行（下稱新刑法，修正前刑法下稱舊刑法），參酌最高法院
    95年5月23日刑事庭第8次會議決議，新刑法第2條第1項規定
    ，係規範行為後法律變更所生新舊法律比較適用準據法，於
    新刑法施行後，應適用新刑法第2條第1項規定，為從舊從輕
    比較。另比較時應就罪刑有關之共犯、未遂犯、想像競合犯
    、牽連犯、連續犯、結合犯，以及累犯加重、自首減輕暨其
    他法定加減原因（如身分加減）與加減比例等一切情形，本
    於統一性及整體性原則，綜其全部罪刑結果，而為比較。經
    查：
  (一)修正前刑法第28條共犯係規定：「二人以上共同實施犯罪之
    行為者，皆為正犯。」修正後則規定為：「二人以上共同實
    行犯罪之行為者，皆為正犯。」揆諸本條之修正理由係為釐
    清陰謀共同正犯、預備共同正犯、共謀共同正犯是否合乎本
    條規定之正犯要件。而被告所為上開犯行，既屬實行犯罪行
    為之正犯，無論依修正前或修正後之規定均構成正犯，即無
    有利或不利之情形，自無庸為新、舊法之比較，先予敘明。
  (二)刑法第56條連續犯之規定業經修正後之新刑法刪除，倘依修
    正後之新法，被告先後多次犯罪行為，即應分論併罰。此刪
    除雖非犯罪構成要件之變更，但顯已影響行為人刑罰之法律
    效果，自屬法律有變更，依新法第2條第1項規定，比較新、
    舊法結果，自以適用被告行為時法律即舊法論以連續犯，較
    有利於被告。
  (三)修正後之刑法第41條第1項前段規定：「犯最重本刑為5年以
    下有期徒刑以下之刑之罪，而受6個月以下有期徒刑或拘役
    之宣告者，得以新臺幣1千元、2千元或3千元折算1日，易科
    罰金。」但依據舊法及修正前罰金罰鍰提高標準條例第2條
    前段（現已刪除）規定，被告行為時易科罰金折算標準，應
    以銀元300元折算1日，經折算為新臺幣後，應以新臺幣900
    元折算為1日。比較修正前後之易科罰金折算標準，修正後
    之規定並未較有利於被告，則應依刑法第2條第1項前段規定
    ，適用被告行為時即修正前刑法第41條第1項前段規定，定
    其折算標準。
  (四)本件涉及法律變更部分，綜合上述比較新舊法之規定，以舊
    刑法有利於被告，依新刑法第2條第1項規定，自應適用行為
    時舊法。
四、按商業會計法第71條第1款所規定商業負責人、主辦及經辦
    會計人員以明知為不實之事項，而填製會計憑證或計入帳冊
    ，係指上開有權製作會計憑證之人，填製內容不實之會計憑
    證而言，倘無製作權人，冒用他人名義，製作內容不實之會
    計憑證，則屬偽造私文書之行為。核被告丙○○、甲○○就
    以優適公司名義所開立之90年11、12月發票，並交予到飯店
    消費客人之行為，均係犯刑法第216條、第210條之行使偽造
    私文書罪。又其等偽造私文書之低度行為為其後行使偽造私
    文書之高度行為所吸收，均不另論罪。再按刑事訴訟法第30
    0條所謂得就起訴之犯罪事實變更檢察官所引應適用之法條
    ，係指法院於不妨害事實同一之範圍內，得自由認定事實，
    適用法律而言，起訴之犯罪事實，既係為確定具體的刑罰權
    對象之表示，則法院得自由認定之事實，是否不妨害起訴之
    犯罪事實之同一性，自應從訴之目的及侵害性行為之內容是
    否同一而定之，查被告丙○○、甲○○並非優適公司負責人
    、主辦或經辦會計人員，故被告2人對於優適公司發票並非
    有權製作之人，而被告2人前開利用不知情之櫃檯人員偽造
    優適公司發票之行為，應係觸犯刑法第216條、第210條之行
    使偽造私文書罪，而非公訴人所指之違反商業會計法第71條
    第1款之罪，然因被告在告訴人之發票上偽造虛假不實內容
    之行為，業為起訴事實中所提及之事實，僅因法律上之評價
    而與本院認定之犯罪存有差異而已，故基於公訴意旨所指之
    犯罪時間、地點、被害客體均屬同一，並參以該客觀事實本
    為起訴事實所提及，屬於公訴意旨追訴之目的範圍等綜合觀
    察，尚不妨害起訴犯罪事實之同一性，爰依刑事訴訟法第30
    0條規定，變更起訴法條。又被告丙○○、甲○○利用不知
    情之櫃檯人員偽造發票，應成立間接正犯。被告2人就行使
    偽造私文書部分，有犯意聯絡、行為分擔，為共同正犯。被
    告2人先後多次行使偽造私文書之行為，時間緊接、方法相
    同，犯罪構成要件相同，顯係基於概括犯意反覆為之，應成
    立連續犯，並加重其刑。再被告所為犯行，係於96年4月24
    日前，而無該減刑條例第3條不得減刑事由，符合減刑規定
    ，依法減其宣告刑。
五、原審予以論罪科刑固非無見，惟查：(一)被告犯罪在96年4月2
    4日以前，合於中華民國96年罪犯減刑條例減刑條件，原判
    決未及減刑，尚有未當。(二)被告於92年12月31日行為後，新
    刑法已於95年7月1日起施行，則本件被告所適用刑法第41條
    第1項、第56條已修正或刪除，原判決未比較說明，亦有未
    洽。被告上訴意旨猶執前詞，否認犯罪，公訴人上訴意旨認
    原審量刑過輕，雖均不足採，惟原判決既有可議，自應由本
    院將原判決關於被告丙○○、甲○○部分撤銷改判。爰審酌
    被告2人於犯後未坦承犯行，及其行使偽造私文書，對告訴
    人所造成之損害，暨其犯罪之動機、目的、手段、品行、犯
    罪所生之危害等一切情狀，分別量處如主文第2項所示之刑
    ，並依法減刑後，諭知易科罰金折算標準，以資懲儆。
貳、無罪部分：
一、被告乙○○部分：
  (一)公訴意旨另以：被告乙○○係被告丙○○、甲○○之子，在
    優仕飯店擔任櫃檯人員，開立發票予至飯店消費之客人，因
    認被告乙○○亦涉犯商業會計法第71條第1條之罪等語。
  (二)按犯罪事實應依證據認定之，無證據不得推定其犯罪事實。
    又不能證明被告犯罪者，應諭知無罪之判決，刑事訴訟法第
    154條、第301條第1項分別定有明文。復按告訴人之告訴，
    係以使被告受刑事訴追為目的，是其陳述是否與事實相符，
    仍應調查其他事實以資審認，始得為不利被告之認定（最高
    法院52年台上字第1300號著有判例可資參照）。又被告否認
    犯罪事實所持之辯解，縱屬不能成立，仍非有積極證據足以
    證明其犯罪行為，不能遽認為有罪之認定；如未能發現相當
    證據，或證據不足以證明，仍不能以推測或擬制之方法，以
    為裁判基礎（最高法院30年上字第1831號、40年台上字第28
    8號判例可資參照）。
  (三)本件公訴人認被告乙○○違反商業會計法第71條第1款罪嫌
    ，無非係以被告乙○○為被告丙○○、甲○○之子，且其在
    優仕飯店擔任櫃檯人員為其主要論據，然被告乙○○係受僱
    於國翌公司，為告訴人所是認，而商業會計法第71條第1款
    係規範有權製作之人，被告乙○○既非優適公司員工，其並
    無權製作優適公司發票，自不得以商業會計法第71條第1款
    規定相繩。又公訴人認被告乙○○既為被告丙○○、甲○○
    之子，其對於被告丙○○、甲○○無權使用優適公司發票之
    情，應均知悉，然親子間就彼此事情均應知悉，僅係屬公訴
    人之推論，佐以公訴人並未提出其他具體證據證明被告乙○○確實知悉無權使用優適公司發票，而仍加以開立之情，自
    難憑被告彼等間之親子關係，而遽認被告乙○○所辯：不知
    無權使用優適公司發票等語不實，是以難令被告乙○○負行
    使偽造私文書之責。綜上所述，公訴人所舉證據尚不足證明
    被告乙○○犯罪。此外，復查無其他證據足資認定被告乙○○涉有公訴人所指之上開犯行，不能證明被告乙○○犯罪，
    依法自應諭知無罪之判決。原判決就被告乙○○部分，認其
    犯罪不能證明，為無罪判決諭知，於法並無不合，公訴人就
    此部分上訴意旨仍執前詞，認被告乙○○應有公訴意旨所載
    之犯行，指摘原判決不當，為無理由，應予駁回。
二、被告甲○○行使變造私文書部分：
  (一)公訴意旨略以：因被告丙○○、甲○○行使偽造私文書（統
    一發票部分），優適公司對甲○○提出告訴，甲○○為掩飾
    不法，竟另基於變造私文書之犯意，於不詳時、地，將優適
    公司原僱用員工謝美英書寫之移交清單一張於清單上之第3
    行及第10行發票欄前，分別偽填「11、12月」、「11-12月
    」等文字，將原用以表示移交90年9月及10月發票之記載事
    項，更易為移交同年11月及12月之發票而變造之，並於91年
    5月7日、6月13日，在臺灣嘉義地方法院檢察署檢察官91年
    度偵字第2620號案之偵查中，先後2次將變造清單之影本送
    交該署，復於同年9月12日將該變造私文書之正本提交該署
    而行使之，均足生損害於謝美英。因認被告甲○○亦涉犯刑
    法第210條、第216條行使變造私文書罪嫌云云。
  (二)被告甲○○辯稱：其於偵查中所提出之交接清單（見他字第
    741號卷第158頁證物袋），係其所制作並非會計謝美英制作
    ，緣會計謝美英於90年10月15日法院執行查封後翌（16）日
    離職，將會計業務交接給被告甲○○，被告甲○○遂事先以
    電腦打字將應交接事項羅列以提醒自己，並要求謝美英交接
    何物需載明，而其中第3行及10行均有繕打「發票」，實際
    第10行係被告甲○○以【藍色簽字筆】補上註明係「11-12
    月」後，才交給會計謝美英，謝美英係以【藍色原字筆】在
    第3行發票後面書寫「謝美英三聯2本二聯1本收銀機7本」，
    及第5行健保卡--清冊、第8行保險櫃後簽寫「謝美英」、第
    9行桌鎖後書寫「謝美英3支」，另在空白處指示9月、10月
    之發票於單月給會計師進項發票、銷項發票，並亦在第3行
    發票前面寫「11、12月」等語。
  (三)按刑法上所謂偽造文書，以無制作權之人制作他人名義之文
    書為要件；而變造文書，係指無權制作者，就他人所制作之
    真正文書，加以改造而變更其內容者而言（最高法院95年度
    台非字第14號判決參照）。
  (四)經查：
    1.被告甲○○在移交清單上第10行發票欄前記載「11-12月
      」，另於91年5月7日、6月13日在檢察官偵查中提出優適
      公司員工謝美英書寫之移交清單影本，於同年9月12日偵
      查中提出該移交清單正本予檢察官等情，除為被告艾家苓
      所不否認外，亦經本院查閱相關卷宗查證屬實。
    2.被告甲○○固辯稱謝美英所移交者係90年11、12月之發票
      ，然證人謝美英（即優適公司員工會計）證述：我於90年
      10月17日離職，移交清單上「謝美英」署名是我簽的，但
      是清單上「11、12月」、「11-12月」並不是我寫的，移
      交時並未交付90年11、12月發票予被告甲○○，發票通常
      是在雙月份月底時，南台會計師事務所的記帳小姐會拿過
      來交給櫃檯等語（原審卷第244至251頁），證人謝麗芳（
      即南台會計師事務所助理員）亦證述：通常會將優適公司
      所購買發票送交櫃檯人員，不會簽收，90年11、12月發票
      是在90年10月20日以後送出，優適公司於90年9、10月購
      買10本發票，90年11、12月購買9本發票等語（同前偵查
      卷第101、102頁、92年度偵續字第13頁、原審卷第160-16
      8頁），是證人謝麗芳既係於90年10月20日以後始將90年1
      1、12月之發票送交櫃檯人員，證人謝英美於90年10月16
      日離職，自無可能移交該90年11、12月之發票予被告甲○○，況移交清單第3行發票欄中謝美英署名後所載明「三
      聯2本、二聯1本、收銀機7本」，核與證人謝麗芳所提出
      之發票購買明細表中90年9月、10月所購買發票「三聯加
      副聯2本、二聯加副聯1本、三加副收銀機7本」共10本相
      符，而與購買明細表90年11、12月所購買發票「三聯加副
      聯2本、二聯加副聯1本、三加副收銀機6本」共9本不符，
      是以證人謝美英證述其所移交者係90年9月、10月之發票
      ，要屬可採。
    3.惟該交接清單既係被告甲○○制作後，始提供予證人謝美
      英於各該應交接項目後簽認，而證人謝美英亦僅在交接清
      單項目第3行發票後面書寫「謝美英三聯2本二聯1本收銀
      機7本」，及第5行健保卡--清冊、第8行保險櫃後簽認「
      謝美英」、第9行桌鎖後書寫「謝美英3支」，此為被告甲○○及證人謝美英所不爭執，是該交接清單既係被告甲○○所制作，其自有權在該清單上書寫文字，是被告甲○○
      於該交接清單上第10行「發票」前自行記載「11-12月」
      ，該行既未經證人謝英美簽認，則被告甲○○縱於謝英美
      於該清單第3行、第5行、第8行、第9行後面簽認之後始在
      第10行前加註「11-12月」，揆諸前開說明，亦應無變造
      私文書可言。
    4.至第3行之「11、12月」，是由何人所書寫乙節，前經送
      請法務部調查局2次鑑定結果，均認「待鑑字跡僅少量阿
      拉伯數字及『月』等字，其筆畫線條簡單，不足充分表現
      出書寫者筆跡之特性，故難與謝美英筆跡比對異同」，有
      法務部調查局91年9月30日調科貳字第09100666400號函、
      93年12月9日調科貳字第09300495210號函在卷可稽（見91
      年度他字第741號卷第118頁、原審卷第150頁），是該筆
      跡既因不足充分表現出書寫者筆跡之特性，自亦難與被告
      甲○○之筆跡作比對鑑定，而無再送請鑑定之必要。況第
      3行「11、12月」中之【月】字，與第10行「11-12月」之
      【月】字之書寫方式，由肉眼即可明顯辨認兩者筆順、墨
      跡不同，被告甲○○若是於行使該移交清單前起意變造該
      文書，依常理而言，應無以二隻不同墨色之筆連續為之之
      道理，是尚乏積極證據證明第3行「11、12月」之文字係
      由被告甲○○所書寫。
  (五)綜上各情，本件依卷存證據，公訴意旨所據積極證據所為之
    證明並未達到於通常之人均不致有所懷疑，而得確信其為真
    實之程度，故不能遽為被告甲○○有罪之判斷。此外，復查
    無其他積極證據可資認定認被告甲○○涉有行使變造私文書
    之犯行，自難遽以行使變造私文書罪相繩。原審不察，未探
    究第3行「11、12月」該文字是否確屬被告甲○○所為，且
    第10行「11、12月」被告甲○○是有權制作，遽以被告甲○○行使變造私文書之罪科刑，自有未洽。被告甲○○上訴指
    摘原判決此部分違誤不當，為有理由，自應由本院就被告甲○○被訴行使變造私文書部分予以撤銷，改諭知被告甲○○
    無罪之判決。
據上論結，應依刑事訴訟法第368條、第369條第1項前段、第364
條、第299條第1項前段、第300條、刑法第2條第1項前段、第210
條、第216條、第28條、第41條第1項前段（修正前）、第56條（
修正前），（廢止前）罰金罰鍰提高標準條例第1條前段、第2條
，中華民國96年罪犯減刑條例第2條第1項第3款、第7條、第9條
，判決如主文。
本案經檢察官邱克斌到庭執行職務。
中    華    民    國    97    年    10    月    23    日
                  刑事第二庭    審判長法  官  葉居正
                                      法  官  郭千黛
                                      法  官  洪碧雀
以上正本證明與原本無異。
如不服本判決，應於收受本判決後十日內向本院提出上訴書狀。
其未敘述上訴理由者並得於提起上訴後十日內向本院補提理由書
狀（均須按他造當事人之人數附繕本）「切勿逕送上級法院」。
                                      書記官  魏芝雯
中    華    民    國    97    年    10    月    30    日
附錄：本判決論罪科刑法條
刑法第210條
偽造、變造私文書，足以生損害於公眾或他人者，處5年以下有
期徒刑。
刑法第216條
行使第210條至第215條之文書者，依偽造、變造文書或登載不實
事項或使登載不實事項之規定處斷。


司法院資訊處製作；財團法人民間司法改革基金會備份。
